【裁判字號】    92,判,653
【裁判日期】    920529
【裁判案由】    返還公法上不當得利
【裁判全文】
最  高  行  政  法  院  判  決                    九十二年度判字第六五三號
    上  訴  人  台北縣政府
    代  表  人  乙○○
    被 上訴 人  甲○○
右當事人間因返還公法上不當得利事件，上訴人對台北高等行政法院中華民國九十一
年一月二十三日九十年度訴字第一七四一號判決，提起上訴，本院判決如左：
    主  文
原判決廢棄，發回台北高等行政法院。
    理  由
一、本件上訴人在原審起訴主張：（一）上訴人所有坐落省道台十五線0k＋000─
    6k＋626 段道路拓寬工程用地內之建築物補償費，經複查核算後與原發放補償金
    額不合，其溢放補償費二九七、九七七元，上訴人曾於八十五年一月十二日以八
    五北府工土字第七八一○號函，請被上訴人在八十五年二月二十九日前退繳至台
    灣土地銀行士林分行補償費發放專戶內，匯款專戶「台灣土地銀行士林分行，台
    十五線0k＋000～6k＋626段拓寬道路補償費專戶○○九─○○一─一○二○二─
    五，地址：台北市○○○路○段六八九號（並加註業主姓名）」，詎迄今未償還
    。（二）有關補償費業補提台北縣地價評議委員會暨標準地價評議委員會八十九
    年第二次會議（八十九年三月十六日）討論且決議：「1.補償標準維持徵收當時
    本縣興建公共設施拆遷合法建物補償辦法辦理補償。2.本案所查估建築物構造及
    面積內容與金額由查估單位認定並負查估責任。3.以第三次複估金額為建築物補
    償標準。」，並報經內政部八十九年四月二十一日台（八九）內地字第八九○五
    七七七號函同意備查，因被上訴人已領金額大於第三次複估金額，其至今未返還
    溢領金額部分，為無法律上之原因，而受利益致他人受損害，故依行政訴訟法第
    八條第一項規定，依據不當得利返還請求權，請求被上訴人返還該金額，為此訴
    請為撤銷訴願決定及原處分之判決。
二、被上訴人經原審通知未提出書狀為任何聲明及陳述。
三、原審斟酌全辯論意旨及調查證據之結果以：（一）按義務人本於法令之行政處分
    ，負有公法上金錢給付義務，其處分文書定有履行期間，如逾期不履行，主管機
    關得移送行政執行處就義務人之財產強制執行，行政執行法第十一條第一項第一
    款定有明文。又「違法行政處分於法定救濟期間經過後，原處分機關得依職權為
    全部或一部之撤銷」、「授予利益之行政處分，其內容係提供一次或連續之金錢
    或可分物之給付者，經撤銷、廢止或條件成就而有溯及既往失效之情形時，受益
    人應返還因該處分所受領之給付」、「前項返還範圍準用民法有關不當得利之規
    定」，行政程序法第一百十七條前段、第一百二十七條第一項前段、第二項分別
    定有明文。次按行政程序法雖於九十年一月一日開始施行，但上開法理本存在於
    五十九年十二月二十三日修正公布之訴願法第十七條第二項及八十七年十月二十
    八日修正公布、八十九年七月一日施行之訴願法第八十條第一項有關提起訴願雖
    逾法定期限，但原行政處分若顯屬違法或不當者，原行政處分機關或其上級機關
    得依職權變更或撤銷之規定中。改制前行政法院四十四年判字第四十號判例亦明
    示：「行政官署對其已為之行政行為發覺有違誤之處，而自動更正或撤銷，並非
    法所不許」，另二十四年判字第四號、五十年判字第二十五號判例意旨均屬同一
    意旨。而授予利益之行政處分之一部或全部被撤銷時，受益人受領利益之法律原
    因即於撤銷範圍內溯及失其效力，依民法第一百七十九條規定之法理，其應負返
    還該已無法律原因之利益之義務，原授予利益之機關即有請求其返還之權利，且
    基於主管此項事務之機關職權，自可以行政處分之方式命其返還該項不當得利。
    故縱使在行政程序法施行前，行政機關仍得於發現其所為授益性行政處分有違誤
    時，依職權為全部或一部之撤銷，並命受益人於一定期限內返還其不當得利，此
    乃行政機關本於法令（或法理）所為之形成及下命處分，受處分之相對人即因而
    負有公法上金錢給付義務，如其認為此項處分有違法或不當，自得另行提起行政
    救濟。而主管機關亦得於履行期限屆滿後，移送行政執行處就義務人之財產強制
    執行。（二）查上訴人因辦理省道台十五線0k+000至6k+626段道路拓寬工程，拆
    遷被上訴人所有坐落用地內之建築物，前經上訴人核定應核發補償費三、一五一
    、六二一元，於公告確定後發放並拆遷完畢。嗣經上訴人予以複估，並認應以第
    三次複估金額二、八五三六四四元為建築物補償標準。上訴人乃於八十五年一月
    十二日以八五北府工土字第七八一○號函通知被上訴人：「台端所有坐落省道台
    十五線0k+000至6k+626段道路拓寬工程用地內之建築物補償費，經複估核算後與
    原公告補償費金額不合，其溢領之補償費（詳如附件）請八十五年二月二十九日
    前退繳至台灣土地銀行士林分行補償費發放專戶內，請查照。」，並於附件「建
    築物補償清冊」內敘明各業主建築物坐落門牌、複估金額、已領金額及追繳金額
    ，其中被上訴人應追繳金額為二九七、九七七元，此有上訴人所提上開公函及附
    件西部濱海公路台十五線0k+000至6k+626用地內建築物補償清冊可稽。上訴人既
    於核定被上訴人之建築物補償金額後，因複估發現原核定補償金額有誤，乃決定
    以複估之金額為準，即係更為核定較低之金額（亦即依職權撤銷原核定之一部）
    ，並因該經撤銷之部分已溯及既往失其效力，被上訴人有返還溢領部分之補償金
    額之義務，乃發函敘明變更之意旨及命其於一定期限內如數返還，其係基於職權
    及主觀之效果意思，就公法上具體事件所為之決定，而對外直接發生法律效果之
    單方行政行為，甚為明顯，則此公函即係依法令所為之行政處分，具有形成及下
    命處分之性質，被上訴人因而負有公法上金錢給付義務，茲被上訴人既逾期未履
    行，依首揭說明，上訴人即得逕移行政執行處強制執行，自無庸向高等行政法院
    另行提起給付之訴。至於遲延利息之請求部分，雖然上開公函未一併命被上訴人
    給付，但依行政程序法第一百二十七條第二項準用民法第一百八十二條第二項之
    規定，利息本屬不當得利返還之範圍，上訴人可另以行政處分命被上訴人給付，
    亦無向原審起訴之必要。否則如認上訴人須起訴取得給付判決，始得強制執行，
    無異否定行政處分之執行力，有違行政訴訟法第一百十六條第一項、訴願法第九
    十三條第一項及行政執行法第四條第一項之規定。且按行政講究主動、積極與效
    率，於法律許可之多種作為方式中，行政機關基於行政效率之考慮，及自我實現
    行政目的之職能，有義務選擇最有效能之行政作為手段，以達成其施政目標。而
    行政法院存在之目的，主要係提供人民於其權利受侵害時救濟之管道，而非代替
    行政機關為行政處分。如行政機關放棄自身之行政作為手段，或自認其命人民為
    財產上給付之表示，非行政處分，而訴諸法院判決之強制作用來完成其自身應負
    之行政任務，即難謂在行政訴訟制度上具有權利保護之必要性。何況被上訴人對
    於上開公函本得提起行政救濟，如又認上訴人得另提起返還公法上不當得利之給
    付訴訟，程序上將造成同一爭議重複進行行政爭訟，應如何審判及判決歧異之困
    擾。故上訴人起訴請求返還本件公法上不當得利及其利息，其訴欠缺權利保護必
    要，在法律上顯無理由，爰不經言詞辯論，逕以判決駁回之，因而為上訴人敗訴
    之判決，固非無見。
四、本院按：義務人依法令或本於法令之行政處分或法院之裁定，負有公法上金錢給
    付義務，而其處分書文書或裁定書定有履行期間或有法定履行期間者，逾期不履
    行，主管機關得移送行政執行處執行。行政執行法第十一條第一項第一款固定有
    明文。惟該條項所稱之公法上金錢給付義務，依同法施行細則第二條所定，係指
    稅款、滯納金、滯報費、利息、滯報金、怠報金及短估金、罰鍰及怠金、代履行
    費用或其他公法上應給付金錢之義務。依該規定所舉之稅款、滯納金、滯報費等
    ，均屬可由行政機關依法單方裁量核定之金錢給付，可知上開施行細則第二條所
    稱其他公法上應給付金錢之義務，係指可由行政機關依法單方裁量核定之金錢給
    付所生之義務。本件請求返還溢領補償費，係基於公法上之不當得利請求權，上
    訴人並無裁量核定之權，性質上非屬行政執行法第十一條之公法上金錢給付義務
    。次查本件上訴人本於公法上不當得利法律關係請求，係準用民法有關不當得利
    之規定，其請求權之行使、返還之範圍等均須依民法第一百八十條至第一百八十
    三條之規定，上訴人並無單方裁量之決定權，足認上訴人行使不當得利請求權，
    係基於與被上訴人相同地位，故上訴人所發之內容，其中催告限期返還溢領補償
    金部分，無非係通知被上訴人履行債務，尚非行政機關本於法令所為之形成或下
    命之行政處分，顯與行政執行法第十一條第一項所定之要件不合。又依行政程序
    法第一百二十七條第二項規定，僅係返還範圍準用民法有關不當得利之規定，如
    法律關係之兩造有爭執時，因行政機關並無單方裁量核定之權限，仍應由行政機
    關提起一般給付訴訟行政。是以，上訴人依行政訴訟法第八條第一項規定，依據
    不當得利返還請求權，提起一般給付訴訟，程序上尚無不合。原判決以上訴人請
    求返還溢領之補償費係基於公法上不當得利關係，復又認上訴人函催被上訴人返
    還該款之函係有形成或下命之行政處分，已有法理上之矛盾，並以上訴人得依行
    政執行法第十一條第一項第一款規定逕行移送執行而毋庸提起一般給付訴訟，上
    訴人之訴欠缺權利保護要件而予以駁回等情，不無違誤。又查行政訴訟法第一百
    十六條第一項、訴願法第九十三條第一項係就行政處分停止執行之規定，本案上
    訴人函催被上訴人返還溢領之補償費，既非本於法令之行政處分，顯與上開規定
    無涉。且該函既非行政處分，被上訴人自無從對之另行提起撤銷訴訟。故原判決
    另以：如認上訴人須起訴取得給付判決，始得強制執行，無異否定行政處分之執
    行力，有違行政訴訟法第一百十六條第一項、訴願法第九十三條第一項及行政執
    行法第四條第一項之規定，及被上訴人對於上開公函本得提起行政救濟，如又認
    上訴人得另提起返還公法上不當得利之給付訴訟，程序上將造成同一爭議重複進
    行行政爭訟，應如何審判及判決歧異之困擾等語，均嫌無據。綜上，原判決尚有
    未洽，上訴意旨據以指摘，求為廢棄原判決，為有理由。合將原判決廢棄，發回
    原法院另為適法之裁判，期臻公平合理。
據上論結，本件上訴為有理由，依行政訴訟法第二百五十六條第一項、第二百六十條
第一項，判決如主文。
中    華    民    國    九十二      年      五        月    二十九      日
                    最 高 行 政 法 院  第 二 庭
                                審 判 長 法  官      陳  石  獅
                                         法  官      劉  鑫  楨
                                         法  官      彭  鳳  至
                                         法  官      高  啟  燦
                                         法  官      黃  合  文
右  正  本  證  明  與  原  本  無  異
                                         法院書記官  張  雅  琴
中    華    民    國    九十二      年      六        月      六        日


司法院資訊處製作；財團法人民間司法改革基金會備份。
